臺灣高等法院臺中分院民事判決
110年度上字第509號
上  訴  人  巫有慶  
訴訟代理人  周瑞鎧律師
上  訴  人  張瑞明  
            江憲政  


訴訟代理人  張藝騰律師
複  代理人  呂盈慧律師
上  訴  人  李沛諠  
訴訟代理人  蕭博仁律師
複  代理人  簡詩展律師
被  上訴人  巫釀生祭祀公業



法定代理人  巫文章  
訴訟代理人  陳柏涵律師
上列當事人間請求損害賠償事件，上訴人對於中華民國110年9月
13日臺灣彰化地方法院110年度訴字第92號第一審判決提起上訴
，本院於111年8月16日言詞辯論終結，判決如下：
    主  文
上訴駁回。
第二審訴訟費用由上訴人連帶負擔。
    事實及理由
壹、程序部分：
一、本件關於確認上訴人巫有慶(下稱巫有慶)與被上訴人巫釀生
    祭祀公業(下稱祭祀公業)間之委任關係不存在部分，被上訴
    人於原審僅以巫有慶為被告，其餘三位上訴人並非此確認之
    訴之被告，業據祭祀公業陳明在卷(本院卷第381頁)。而此
    部分經原審判決後，巫有慶與祭祀公業均未聲明不服(本院
    卷110頁)，其他上訴人亦無從聲明不服，已經確定，不在本
    院審理範圍，先予敘明。
二、關於給付之訴部分，本件原審判命上訴人全體應連帶給付祭
    祀公業新臺幣(下同)523萬6,000元本息，巫有慶雖僅就其中
    120萬元聲明不服，惟其他上訴人既對全部金額均聲明不服
    ，並提起上訴，參照民事訴訟法第56條第1項第1款規定，共
    同訴訟人中一人之行為有利益於共同訴訟人者，其效力及於
    全體，應認巫有慶就原審判決之金額超過120萬元部分，亦
    一併提起上訴。
三、上訴人張瑞明(下稱張瑞明)經合法通知，未於言詞辯論期日
    到場，核無民事訴訟法第386條各款所列情形，爰依祭祀公
    業之聲請，由其一造辯論而為判決。
貳、實體部分：
一、祭祀公業主張(關於確認委任關係不存在部分，已經判決確
    定，茲不贅述)：
  ㈠伊為清理名下土地，自民國101年間即委由訴外人正一開發有
    限公司（由黃○傑律師代書事務所之黃○傑律師、代書劉○輝
    共同處理，下稱正一公司）辦理相關不動產之清理事宜。巫
    有慶自103年9月17日起擔任祭祀公業之管理人，任期4年，
    至107年9月16日止。上訴人張瑞明(下稱張瑞明)、江憲政見
    祭祀公業清理土地有利可圖，乃說服巫有慶委託伊二人辦理
    土地之出售事宜，巫有慶遂於107年8月17日在張瑞明見證下
    ，代表祭祀公業出具委任書予江憲政，委託伊二人出售祭祀
    公業名下所有坐落彰化縣○○鎮○○段00地號土地(下稱系爭土
    地)。
　㈡張瑞明唯恐巫有慶之管理人任期將於107年9月16日屆滿，無
    法擔保土地之出售於巫有慶卸任後仍順利進行，乃指示巫有
    慶偽造巫○雯等43名派下員同意巫有慶續任管理人之同意書
    ，據以向溪湖鎮公所申報續任管理人。巫有慶再伺機以需動
    支土地鑑界費為由，取得祭祀公業監察人巫○吉之印章後，
    在系爭土地尚未完成鑑定、且尚未與買家簽訂買賣契約之前
    ，未經巫○吉之同意，即於107年12月19日夥同張瑞明自祭祀
    公業設於彰化銀行溪湖分行00000000000000號帳戶提領523
    萬6,000元作為服務費用。因銀行表示金額過大，拒絕伊等
    現金之提領，張瑞明乃囑由知情之同居人即上訴人李沛諠(
    下稱李沛諠)，在台新銀行員林分行開立00000000000000號
    帳戶供轉帳之用，該筆款項匯入李沛諠帳戶之後，旋即遭張
    瑞明等人提領一空。
　㈢因江憲政一時無法尋得合適之買家，為掩飾其等早已自祭祀
    公業帳戶提領523萬6,000元之行為，遂決意由張瑞明先製作
    不實收據，載明祭祀公業委託張瑞明處理系爭土地而同意支
    付土地總價3%勞務費、2%地上物鑑價費及3%地上物清運費，
    合計523萬6,000元。然實則張瑞明迄於108年1月28日始委託
    華新資產鑑定股份有限公司(下稱華新公司)進行鑑價；而江
    憲政亦遲至108年1月31日始與買家僑馥開發建設有限公司(
    下稱僑馥公司)簽訂買賣契約。
　㈣嗣因巫有慶通知祭祀公業之派下員行使優先承買權，經派下
    員發覺巫有慶偽造派下員同意書，且未依法召開選任管理人
    之會議而向巫有慶質問，巫有慶始於108年2月11日坦承偽造
    派下員之同意書、及私自出售系爭土地之事實。江憲政於知
    悉巫有慶已坦承前揭行為後，為免事態擴大，乃安排巫有慶
    與僑馥公司於108年2月22日無條件解除契約。而巫有慶為取
    得派下員之原諒，再於108年3月2日書立自白書一份坦承與
    張瑞明、江憲政等人共謀出售祭祀公業土地及盜領存款之事
    實，同時簽發面額523萬6,000元本票予祭祀公業作為返還存
    款之擔保。
　㈤上訴人等共同以偽造派下員同意書之方式，使巫有慶續任管
    理人，藉此出售系爭土地，並騙取監察人巫○吉保管之印章
    ，將祭祀公業帳戶内之金錢匯入李沛諠帳戶，不法侵害祭祀
    公業之財產權，爰先位依共同侵權行為之規定，請求上訴人
    等負連帶損害賠償責任。若認上訴人間非共同侵權行為，則
    因巫有慶以偽造文書方式將523萬6,000元匯款至李沛諠帳戶
    ，再經李沛諠交付張瑞明及江憲政，李沛諠取得前開金錢並
    無法律上原因；張瑞明、江憲政收受上開款項亦無法律上原
    因，均致使祭祀公業受有損害，爰對巫有慶依侵權行為規定
    ，及其餘三人依不當得利之規定，請求上訴人等負不真正連
    帶責任。
　㈥聲明：
　　⒈先位部分：
　    ⑴上訴人等人應連帶給付祭祀公業523萬6,000元，及自起
        訴狀之繕本送達翌日起至清償日止，按年息5%計算之利
        息。
　　　⑵願供擔保，請准宣告假執行。
　　⒉備位部分：　　 　　　
　　  ⑴巫有慶應給付祭祀公業523萬6,000元，及自起訴狀之繕
        本送達翌日起至清償日止，按年息5%計算之利息。
　　　⑵李沛諠、張瑞明、江憲政三人應給付祭祀公業523萬6,00
        0元，及自起訴狀之繕本送達翌日起至清償日止，按年
        息5%計算之利息。如其中一人已為給付，其他人於該給
        付範圍内，同免給付責任。
　　　⑶前二項聲明之給付，如其中一人已為給付，其他人於該
        給付範圍内，同免給付責任。
　　　⑷願供擔保，請准宣告假執行。
二、上訴人方面：
  ㈠巫有慶部分：
　　出售系爭土地乃派下現員討論後之共識，並非盜賣。匯款52
    3萬6,000元大致用於鑑價、地上物拆除及清理、張瑞明勞務
    費用等，故僅有張瑞明、江憲政應歸還或返還多少金額問題
    ，伊並不構成侵權行為。
　㈡張瑞明部分：　
　　伊不知巫有慶的任期將屆至，僅幫忙寄發續任管理人選舉之
    文件予派下員，並沒有指示巫有慶偽造派下員同意書。領款
    時，因銀行表示提領現金太危險，才借用不知情之李沛諠帳
    戶轉帳。提領的款項，其中100萬元是伊應得之佣金，120萬
    元交予江憲政支付鑑價費用，其他款項則交由巫有慶及劉○
    輝。伊僅負責介紹買家、委託廠商鑑定，其他款項之申請均
    需巫有慶及劉○輝應許，與伊無涉。
　㈢江憲政部分：
　　伊為員林市民代表，未參與祭祀公業付款過程；祭祀公業提
    出之巫有慶自白書係遭脅迫而寫，不得作為對伊不利認定之
    依據，伊並未陪同張瑞明前往銀行領款，亦不認識李沛諠，
    120萬元是鑑價費用。祭祀公業主張伊應負共同侵權行為之
    責任，並不實在。
　㈣李沛諠部分：　
　　伊與張瑞明為同居關係，並育有2女，張瑞明向伊表示做生
    意需要帳戶，但債信不良，因而將先前開立欲作為子女存壓
    歲錢之台新銀行帳戶存摺、印章均交付張瑞明使用。數日後
    ，因張瑞明表示廠商有大額貨款要進來，因金額龐大，須帳
    戶名義人親自臨櫃方可提領，遂於107年12月19日與張瑞明
    共同赴銀行取款，並全數交由張瑞明。伊對於巫有慶、張瑞
    明、江憲政等人出售土地、領取祭祀公業存款之事並不知情
    ，祭祀公業請求伊連帶賠償，即屬無據。另祭祀公業損失之
    523萬6,000元並非由伊取得，伊並未受有利益，祭祀公業主
    張依民法第179條不當得利之規定請求返還，亦無理由。
三、原審關於損害賠償之訴部分，依祭祀公業之先位聲明，判命
    上訴人等連帶給付523萬6,000元本息，上訴人等聲明不服，
    提起上訴，並上訴聲明：⒈原判決除確定部分外廢棄。⒉上開
    廢棄部分，祭祀公業在第一審之訴及假執行之聲請均駁回。
    祭祀公業則答辯聲明：上訴駁回。　　　
四、本件經依民事訴訟法第463條準用同法第270條之1第1項第3
    款規定，整理並協議簡化爭點如後：
　㈠不爭執事項：
　　⒈祭祀公業曾於101年間，委託正一公司(黃○傑律師、劉○輝
      代書共同處理)清理不動產地籍。
　　⒉巫有慶經彰化縣溪湖鎮公所於103年9月17日以彰溪漢民字
      第0000000000號函，備查為祭祀公業之管理人，任期四年
      (原審卷一第329頁)，至107年9月17日止。
　　⒊巫有慶於前開擔任祭祀公業管理人任期中，因與派下員間
      意見不合，於106年3月20日以存證信函向溪湖鎮公所辭任
      管理人，並副知黃○傑律師代書事務所經理劉○輝(原審卷
      一第19頁)。
　　⒋正一公司於106年3月22日以存證信函表示，無從接受巫有
      慶辭任管理人之意思表示(原審卷二第200～206頁)；溪湖
      鎮公所則函覆，請依規約及法令辦理(原審卷二第208頁)
      。
　　⒌巫有慶於107年8月17日以祭祀公業管理人名義，簽立委任
      書予江憲政，委託江憲政出售即系爭土地，承諾江憲政可
      以取得土地售價20%之勞務費用(原審卷二第210頁)。　
　　⒍巫有慶為順利出賣系爭土地，欲續任下一屆之管理人，於1
      07年10月8日至「于文堂刻印文具行」盜刻祭祀公業派下
      員巫○雯等43人之印章(名單如原審卷一第37頁)，並於107
      年10月12日以之偽造選任新任管理人之同意書，向溪湖鎮
      公所申報續任祭祀公業之管理人，並報請鎮公所備查(原
      審卷一第23～27頁)。
　　⒎祭祀公業設於彰化銀行溪湖分行00000000000000之聯名帳
      戶，須有巫釀生(大章)、巫有慶(小章)、巫○吉(小章)3顆
      印章始能提領。
　　⒏巫有慶於107年11月7日以需動支6萬元鑑界費用為由，向巫
      ○吉取得「巫○吉」之印章，並於同年12月17日用印於「彰
      化商業銀行受託代理撥帳資料媒體遞送單」(即提款條)，
      於同年12月19日自祭祀公業該銀行帳戶支領523萬6,000元
      ，並於同日匯入張瑞明之同居人李沛諠台新銀行員林分行
      00000000000000號帳戶(原審卷一第31～33頁、285頁)，嗣
      於同日經提領一空(原審卷一第179頁)。李沛諠上開台新
      銀行帳戶係於107年11月14日設立(原審卷一第179頁)。
　　⒐系爭土地之所有權狀本由劉○輝保管，巫有慶曾於107年11
      月間向地政機關謊報遺失而申請補發，並已取得補發之權
      狀；劉○輝因而於107年11月30日出具聲明書駁斥(原審卷
      一333頁)。
　　⒑張瑞明於107年12月19日製作收據一紙，記載收受祭祀公業
      支付按土地總價3%計算之勞務費、2%地上物鑑價費、及3%
      之地上物清運費，合計523萬6,000元(原審卷一第335頁)
      。
　　⒒108年1月間，江憲政尋得訴外人僑馥公司欲購買系爭土地
      ；張瑞明於同年月28日委託華新公司進行鑑價(原審卷一
      第357頁)；江憲政再於108年1月31日委託張○哲律師見證
      ，由祭祀公業與僑馥公司簽訂買賣契約(原審卷一第337～3
      40頁)。
　　⒓巫有慶以祭祀公業名義，於108年2月1日以存證信函通知派
      下員行使優先承買權(原審卷一第347頁)。
　　⒔巫有慶於108年2月11日書立文件一份，坦承於107年10月12
      日向鎮公所申報新任管理人之派下員同意書係偽造(原審
      卷一第27頁)。
　　⒕巫有慶以祭祀公業名義，於108年2月22日與僑馥公司簽立
      解約協議書(原審卷一第349～350頁)。
　　⒖巫有慶於108年3月2日書立文件一份，坦承於107年11月7日
      以鑑界為由，向巫○吉騙取印章，並於107年12月17日盜蓋
      在取款條上，由張瑞明、江憲政陪同前往銀行領取523萬6
      ,000元，並轉入江憲政與張瑞明指定之帳戶，並表示願意
      將該款項返還祭祀公業(原審卷一第35頁)，同時簽發同額
      之本票一紙(原審卷一第107頁)。
　　⒗巫有慶以祭祀公業名義，另與張瑞明於108年8月10日簽立
      委任書，內容記載：祭祀公業委託張瑞明出售系爭土地，
      並同意支付張瑞明出售總價(以每坪4萬元計算)3%之勞務
      費、2%之鑑定費、3%之地上物清運費用，合計523萬6,000
      元(原審卷一第351～352頁)。
　　⒘原審卷一第193～195頁，為江憲政與祭祀公業管理人巫文章
      之line通訊紀錄。　
　㈡本件爭點：　
　　⒈巫有慶與張瑞明、江憲政、李沛諠間就處理系爭土地之買
      賣及存款之提領，是否對祭祀公業構成共同侵權行為？
　　⒉張瑞明、江憲政收受款項，李沛諠提供戶頭匯入523萬6,00
      0元，是否構成不當得利？　　
五、得心證之理由：　　
  ㈠上訴人等之行為，係故意以背於善良風俗之方法加損害於祭
    祀公業，應構成共同侵權行為：
　　⒈巫有慶已自認夥同張瑞明、江憲政等人偽造派下員同意書
      、盜賣祭祀公業土地、及盜領祭祀公業存款：
　　　⑴巫有慶於108年2月11日書立自白書一紙，內容為「本人
        巫有慶明知擔任『巫釀生祭祀公業』管理人一職任期已滿
        ，卻於民國107年10月12日向溪湖鎮公所申報『巫釀生祭
        祀公業』選任管理人乙案，該案所附派下現員過半數同
        意書，未經派下現員同意或授權同意而簽署。本人明知
        已非管理人，亦未得派下現員授權，卻私自申報為新任
        管理人，及私自出售『○○鎮○○段00號地號』，相關法律責
        任概由本人負責，與祭祀公業無涉。立書人巫有慶，10
        8年2月11日」等語(原審卷一第27頁)。
　　  ⑵巫有慶再於108年3月2日書立自白書一紙，內容為「本人
        巫有慶於107年11月7日以祭祀公業土地須鑑定為由，向
        公業銀行帳戶印章保管人巫○吉索取公業銀行帳戶(0000
        -00-00000000)巫○吉小章，當日以本人保管之公業大小
        章及巫○吉小章，領取新台幣6萬元。但除此之外，本人
        未經巫○吉同意，於當日並同時私自蓋用一張取款條，
        後於107年12月19日以該張私自盜用印信之取款條，由
        江憲政與張瑞明陪同，共同至銀行領取新台幣523.6萬
        元，並將該款項匯入江憲政、張瑞明指定帳戶。本人以
        上所為均與巫○吉無關，其係被本人所騙，本人所為係
        由張瑞明教導，相關法律責任由本人自負，因此次領款
        與匯款並未經公業派下員同意，本人願於3月15日匯回
        款項，若無法取回，則由本人匯還公業523.6萬元，並
        出具此書為憑，恐口說無憑，特立本書為證。立書人巫
        有慶、身分證字號：Z000000000。見證人：巫○志。中
        華民國108年3月2日」(原審卷一第35頁)。
　　　⑶江憲政固否認上開自白書之真正，且否認共同前往銀行
        領款，惟查：
　　　　①巫有慶經本院以當事人身分詢問後稱：第一份自白書
          之本文是巫文章寫的，簽名是我簽的，在場者有楊○
          吟(中信房屋店長)、兒子(巫○志)、劉○輝、鍾○琴、
          代書黃○燦等人；第二份自白書全部都是我寫的，在
          場有巫○吉、楊○吟等人等語明確(本院卷第161～162頁
          )。參照第二份自白書上尚有巫有慶的兒子巫○志擔任
          見證人，實無可能發生遭脅迫之情事。再參以巫有慶
          書立第二份自白書時，曾由另一位在場之人巫○福，
          指示伊兒子以手機錄影(全程約3小時)，此據證人巫○
          福於原法院員林簡易庭108年度員簡字第244號事件證
          述屬實(本院卷第150頁)。而依員林簡易庭勘驗結果
          ，巫有慶確實持紫色原子筆書寫，沒有受到強暴脅迫
          的舉止，更沒有表示不願意簽名及因何人的舉止而簽
          署，亦有該事件之勘驗筆錄在卷可參(本院卷第149頁
          )。江憲政抗辯巫有慶之自白書欠缺任意性，即屬無
          據。
　　　　②另巫有慶於檢察官偵訊時亦供稱：我去銀行領523萬6,
          000元，是張瑞明跟我進去銀行的，江憲政在外面車
          上等，我們是開同一台車過去的等語(彰化地檢109年
          度偵字第13099號偵查卷〈下稱13099號偵查卷〉第72頁
          )，足以證明江憲政確實於領款時有陪同前往。
　　⒉張瑞明固否認指示巫有慶偽刻派下員之印章，並偽造派下
      員同意書，惟查：
　　　⑴巫有慶於檢察官偵訊時已稱：張瑞明叫我去刻印章，印
        章是我去員林○○路某印章店刻的...張瑞明跟我說印章
        刻一刻才有辦法處理等語(彰化地檢108年度交查字第12
        9號偵查卷〈下稱129號偵查卷〉第347頁)。
　　　⑵參以張瑞明自承：有幫忙處理巫有慶續任管理人之申請
        案，也有將派下員名冊影印下來並製作派下員同意書寄
        發各派下員(129號偵查卷第346頁)。衡情，張瑞明在申
        請續任管理人之核備案時，對於回覆之同意書份數是否
        已達門檻、應再補足多少份同意書當最為清楚，則於發
        現回覆之同意書不足時，指示巫有慶盜刻印章並製作同
        意書，即符常理。
　　　⑶再參以證人即巫有慶之子巫○志在員林簡易庭審理時證稱
        ：領523萬6,000元，是巫有慶趁先前領錢時，先在空白
        提款單蓋巫○吉印章，這件事是張瑞明教的等語(參1309
        9號偵卷第228頁)。足以證明，張瑞明確實指示並指導
        巫有慶辦理出售土地之相關細節。此部分之事實當以巫
        有慶之自白為可採。張瑞明否認指示巫有慶盜刻派下員
        印章，與事實不符，不足採信。
　　⒊張瑞明及江憲政均為盜賣土地案之主事者：
　　　⑴祭祀公業在此事件之前，關於名下土地之清理，已委由
        正一公司辦理。而巫有慶原本沒有要續任管理人之意思
        ，並已在106年3月20日向主管機關辭任管理人，卻突然
        於107年8月17日出具委任書予江憲政，委託江憲政出售
        系爭土地。嗣因江憲政、張瑞明擔心巫有慶之任期將屆
        至，無法繼續配合其等出售土地謀利，除指示巫有慶偽
        造派下員同意書外，竟無視系爭土地之權狀早已交由劉
        ○輝保管之事實，仍由巫有慶向地政機關謊報遺失並申
        請補發。總總作為，無非在使土地之出售案得以順利推
        展。
　　　⑵江憲政主張接受委任之後，由伊尋得買家僑馥公司；張
        瑞明則主張由伊委託華新公司進行地上物之鑑價，一切
        均合於土地出售之常規等語。然查：
　　　　①證人即華新公司職員張○玉於檢察官偵訊時證稱：鑑定
          報告是在108年5、6月間才出來(第13099號偵查卷第9
          7頁) ；另華新公司提供給檢察官的鑑定報告書記載1
          08年3月14日才至現場勘察等語(同上偵查卷第137頁)
           。惟僑馥公司與祭祀公業早於108年1月31日就完成
          土地買賣契約之簽署，且依買賣契約第十一條之約定
          ，祭祀公業應出具全部地上物所有人之拆除同意書予
          僑馥公司，衡情，祭祀公業在出售系爭土地後，勢必
          面臨地上物拆遷之補償問題，此部分涉及祭祀公業出
          售系爭土地之成本計算，影響祭祀公業對於買賣價格
          之估算，豈有不等華新公司完成地上物價格之鑑估之
          後，再詳為評估，以作為其簽署買賣契約及議定價格
          之參考。竟於完成地上物價格鑑定之前，即先簽訂買
          賣契約，實有違經驗法則。
　　　　②另張瑞明於107年11月19日之前，就已經依照6,546萬
          元的8%計算出服務費用約為523萬6,000元(計算式：6
          5,460,000×8%＝5,236,800)，並從祭祀公業的銀行帳
          戶提領出來。然買賣契約是在108年1月31日才簽署，
          何以其等在107年11月間就可以精準的算出服務費用
          若干，並急於提領出來。
　　　⑶另江憲政已於107年8月17日與祭祀公業簽定委任書，該
        委任書並由張瑞明擔任見證人(原審卷二第210頁)，而
        此份委任書並沒有記載應支付之服務費金額若干，僅記
        載按出售總價20%計算勞務費用，倘以此委任書計算，2
        0%之勞務費用應為1,309萬2,000元(計算式：65,460,00
        0×20%＝13,092,000)，而不是523萬6,000元。惟張瑞明
        竟又於108年8月10日再與祭祀公業簽定另一委任書，約
        定祭祀公業應支付按土地出售總價8%即523萬6,000元之
        服務費，且自認第二份委任書之日期並沒有誤載等語(
        本院卷第337頁)。既然雙方在108年8月10日才又重新約
        定服務費用為8%，何以張瑞明在107年11月間就可以算
        出服務費用為523萬6,000元，亦有違常理。足證，第二
        份委任書應係張瑞明為合理化其等自祭祀公業之帳戶提
        領523萬6,000元而事後製作。顯見，江憲政、張瑞明確
        實均為土地出售案之主導者甚明。
　　⒋張瑞明、江憲政對於523萬6,000元之流向交待不清：
　　　張瑞明固稱：523萬6,000元，伊拿走100萬元，其中80萬
      元給巫有慶，伊保留20萬；剩下的423萬6,000元，其中12
      0萬元託江憲政支付土地鑑價費用，其餘300多萬均由劉○
      輝處理等語(本院卷第245頁張瑞明答辯狀)。惟查：
　　　⑴張瑞明事後又改稱：其餘300多萬係由巫有慶、劉○輝拿
        走(本院卷第336頁)，其前後主張已互不一致。
　　　⑵經本院提示巫有慶曾在檢察官偵訊時之供述稱：張瑞明
        拿80萬給他，他表示這80萬元與張瑞明一人一半，後來
        因為建設公司解約後要求違約金105萬7,000 元，張瑞
        明來找他要，他就把這40萬，外加自個人帳戶提領65萬
        7,000元，交給張瑞明，放在彰化銀行員林分行張瑞明
        的保險箱，巫有慶並提出伊經營的慶旺工業社存摺影本
        為證(彰化地檢109年度偵查卷第375、383頁)，至此，
        張瑞明再改稱：105萬7,000元是他的佣金，先前的80萬
        元是伊借給巫有慶等語(本院卷第340頁)。說詞再次反
        覆不一。
　　　⑶江憲政固主張，張瑞明僅交付伊120萬元作為支付華新公
        司之鑑價費用，惟查，華新公司係張瑞明委託，此據證
        人張○玉在檢察官偵訊時證述明確(同上偵查卷第96頁)
        ，實無由江憲政出面支付鑑定費用之理。且祭祀公業第
        一份委任書簽定的對象為江憲政，江憲政受委任之主要
        目的就是在尋找買家、賺取仲介費，衡情，實無可能於
        事成之後，分毫未取。江憲政在本件土地買賣中極力澄
        清並未收受任何費用，反透露其急欲掩飾、撇清責任的
        心虛。
　　　⑷至於張瑞明將其餘大部分之款項，推由現已死亡的劉○輝
        收取，致本院無從查證，亦有可議。茲本件土地買賣，
        既係張瑞明、江憲政二人與劉○輝所屬之正一公司在爭
        奪代理權，衡情，張、江二人取得服務費用後，當無可
        能再將大部分之款項均分配予劉○輝之理。張瑞明、江
        憲政此部分之主張，明顯違反常理，實無足取。
　　⒌李沛諠對於張瑞明要求開立台新銀行帳戶之目的知之甚詳
      ，並極力配合：
　　　李沛諠固辯稱：該帳戶係為了存小孩壓歲錢而開立，嗣因
      張瑞明經營事業，債信不佳，無法使用自己名義開立帳戶
      ，才提供張瑞明使用等語。惟查：
　　　⑴李沛諠所有之台新銀行帳戶開立時間點為107年11月14日
        ，距108年農曆過年即108年2月2日尚有三個月，如何在
        3個月前就知悉子女會有相當金額的壓歲錢，而必須另
        立帳戶存放。且依系爭帳戶之存摺影本，於108年2月農
        曆過年前後，並無任何款項存入(原審卷一第179～183頁
        )。李沛諠此部分之抗辯，顯與事實不符。
　　　⑵另前開台新銀行帳戶除於107年11月14日因開戶而存入1,
        000元外，迄巫有慶於107年12月19日匯入523萬6,000元
        之前，並無任何款項進出之紀錄，明顯係專供張瑞明收
        取自祭祀公業領出之523萬6,000之用。
　　　⑶又前開台新銀行帳戶，於該筆523萬6,000元款項匯入及
        提領之後，僅有小額款項之出入，甚且至108年7月10日
        後即無使用紀錄，李沛諠亦表示於領取巫有慶之匯款後
        不久，就將台新銀行帳戶收回自用，益證其開立台新銀
        行帳戶之主要目的，確實專供張瑞明領取祭祀公業匯款
        之用，應可認定。
　　　⑷再衡諸金融存摺事關個人財產權益之保障，倘有不明之
        金錢來源，攸關個人法律上之責任，一般人均有妥為保
        管及防止他人任意使用之認識，縱特殊情況偶需交付他
        人使用，亦必深入瞭解用途及合理性，始予提供。李沛
        諠與張瑞明為同居人，並育有二女，形同事實上夫妻，
        對債信不良之張瑞明忽有如此鉅額之款項匯入，非但未
        加質問，反陪同領取該筆款項，對該筆匯款可能來源不
        明已有預見，對於因此可能造成他人財產上損害之事實
        ，亦在可預見範圍內，而其提供帳戶，亦對張瑞明等人
        得以提領祭祀公業帳戶之款項提供助力，自與祭祀公業
        財產權遭侵害之間，具有相當因果關係。
　　⒍巫有慶另抗辯，被領取之523萬6,000元，其中120萬元乃支
      付華新公司之地上物鑑價費用，不應計入祭祀公業之損害
      等語。惟查：
　　　⑴系爭土地之所有權狀向由正一公司保管，而巫有慶係以
        謊報權狀遺失，另外申請補發權狀之方式，進行系爭土
        地之買賣，倘祭祀公業確實有出售系爭土地之意思，巫
        有慶大可向正一公司取回所有權狀即可，何需大費周章
        謊報遺失。足證，祭祀公業當時尚無出售系爭土地之意
        思甚明。
　　　⑵況且，並非所有土地買賣均需針對地上物之價格進行鑑
        定，巫有慶亦無法證明祭祀公業日後出售系爭土地，無
        法順利解決地上物拆遷問題，而必須委託第三人鑑定地
        上物之價格，作為補償之依據，難認本件支付予華新公
        司之鑑價費用120萬元非屬祭祀公業之損害。
 ㈡祭祀公業依共同侵權行為之規定，請求上訴人等連帶負損害賠
   償責任，為有理由：
   ⒈按因故意或過失，不法侵害他人之權利者，負損害賠償責任
     。故意以背於善良風俗之方法，加損害於他人者亦同。數
     人共同不法侵害他人之權利者，連帶負損害賠償責任。造
     意人及幫助人，視為共同行為人。民法第184條第1項、第1
     85條分別定有明文。本件巫有慶為使出售祭祀公業土地得
     以順利進行，不致因其管理人之任期屆滿產生變故，乃依
     張瑞明、江憲政之指示，偽造派下員同意書，且在完成地
     上物鑑價、及買賣契約簽定之前，就騙取監察人巫○吉交付
     祭祀公業銀行帳戶之小章，盜蓋於提款條上，並由李沛諠
     配合提供帳戶，而順利盜領523萬6,000元，事後對於領取
     之款項無法清楚交待流向，迄今均未將相關款項返還，致
     祭祀公業受有損害，顯係共同故意以背於善良風俗之方法
     加損害於他人，參照上開說明，祭祀公業依共同侵權行為
     之規定，請求上訴人等連帶給付523萬6,000元，自屬有據
     。
　 ⒉另按負損害賠償責任者，除法律另有規定或契約另有訂定外
     ，應回復他方損害發生前之原狀。因回復原狀而應給付金
     錢者，自損害發生時起，加給利息。民法第213條第1、2項
     定有明文。另應付利息之債務，其利率未經約定，亦無法
     律可據者，週年利率為百分之5，民法第203條亦有明定。
     本件上訴人等係於107年12月19日盜領祭祀公業之存款，依
     前開所述，祭祀公業請求回復原狀時，本可請求自107年12
     月19日起算之法定遲延利息，茲祭祀公業僅請求自起訴狀
     繕本送達翌日起算之利息，自應准許。查，本件民事起訴
     狀繕本分別於110年2月2日送達巫有慶及江憲政，於110年2
     月4日寄存送達張瑞明及李沛諠，有達證書附卷可查（見原
     審卷一第117～123頁），從而，祭祀公業併請求巫有慶及江
     憲政自110年2月3日起、張瑞明及李沛諠自110年2月15日起
     ，均至清償日止，加計按年息5%計算之利息，即屬有據。
　㈢本院既認祭祀公業先位之訴為有理由，備位之訴即毋庸予以
    審究，附此敘明。　 
六、綜上所述，本件關於損害賠償部分，祭祀公業依共同侵權行
    為之規定，請求上訴人等連帶給付523萬6,000元本息，自屬
    正當，應予准許。從而原審就此部分為上訴人敗訴之判決，
    並無不合。上訴論旨指摘原判決此部分不當，求予廢棄改判
    ，為無理由，應駁回上訴。
七、本件事證已臻明確，兩造其餘之攻擊或防禦方法及所用之證
    據，經本院斟酌後，認為均不足以影響本判決之結果，爰不
    逐一論列，附此敘明。
八、據上論結，本件除確定部分外，上訴為無理由，爰判決如主
    文。
中　　華　　民　　國　　111 　年　 　8　　月　　30　　日
　　            民事第七庭    審判長法　官 王　銘
　　　　　　　　　　　　　　        法　官 唐敏寶
　　　　　　　　　　　　　　　      法　官 高英賓
正本係照原本作成。
如不服本判決，應於收受送達後二十日內向本院提出上訴書狀，
其未表明上訴理由者，應於提出上訴後二十日內向本院補提理由
書狀（均須按他造當事人之人數附繕本）。
因疫情而遲誤不變期間，得向法院聲請回復原狀。
上訴時應提出委任律師或具有律師資格之人之委任狀；委任有律
師資格者，另應附具律師資格證書及釋明委任人與受任人有民事
訴訟法第四百六十六條之一第一項但書或第二項所定關係之釋明
文書影本。如委任律師提起上訴者，應一併繳納上訴裁判費。

                                    書記官 吳伊婷

中　　華　　民　　國　　111 　年　　8 　　月　　30　　日